【裁判字號】    98,上,718
【裁判日期】    981110
【裁判案由】    清償債務
【裁判全文】
臺灣高等法院民事判決                   98年度上字第718號
上  訴  人  乙○○
兼訴訟代理  甲○○
人
被 上訴 人  丙○○○
上列當事人間請求清償債務事件，上訴人對於中華民國98年6月
30日臺灣士林地方法院97年度訴字第1613號第一審判決提起上訴
，本院於98年10月27日言詞辯論終結，判決如下：
    主  文
上訴駁回。
第二審訴訟費用由上訴人負擔。
    事實及理由
一、上訴人主張：上訴人為支付與被上訴人於70年間發生如原判
    決附表一所示之票號31376、31377、36421、36424、09243
    號之5紙支票（下稱系爭支票），共計新臺幣（下同）184萬
    元之票據債務（下稱系爭債務），與被上訴人成立交互計算
    契約，約定：(1)伊於70年1至8月末日間分別以現金94萬4,10
    0元、40萬元託付被上訴人，用以支付差額之孳息、標會會
    款、交易之本金。(2)70年6月1日伊委任被上訴人參與如原判
    決附表二、三所示甲、乙合會之競標，被上訴人共獲得合會
    金43萬4,833元。(3)70年9月1日伊與被上訴人訂立委任契約
    ，委託被上訴人出售鋼琴1台，被上訴人獲得出售價金7萬元
    。(4)70年9月24日伊委託被上訴人出售房屋及其天然瓦斯設
    備，被上訴人獲得出售價金70萬4,600元。詎被上訴人利用
    系爭支票分別取得100萬元、84萬元之執行名義，並聲請強
    制執行，且自71年5月26日起至94年6月1日止共計受償247
    萬4,020元，故系爭債務與被上訴人因交互計算而抵銷。而
    被上訴人提出之債權計算書中所列之11項債權（原審卷(一)第
    21頁），諸多不實，被上訴人實際對伊享有之債權額僅有
    183萬元，乃以本件起訴狀繕本送達作為終止兩造間交互計
    算契約之意思表示，終止交互計算契約後，被上訴人尚積欠
    285萬4,019元未為清償等語。爰依交互計算契約，求為命被
    上訴人返還交互計算後之差額及其利息之判決。（原審為上
    訴人敗訴判決）。上訴聲明：(一)原判決廢棄。(二)被上訴人應
    給付上訴人乙○○、甲○○各142萬7005元，及自97年12月
    24日起至清償日止，按年息20％計算之利息。(三)上訴人願供
    擔保請准宣告假執行。
二、被上訴人則以：否認兩造間有交互計算契約。伊前依票據關
    係請求上訴人給付系爭支票之票款，並已獲臺灣臺北地方法
    院71年度訴字第2910號判決勝訴確定，詎執行中上訴人提起
    異議之訴，嗣獲本院89年度上更(六)字判決上訴人敗訴確定。
    本件係上訴人向伊借款屆期未清償而衍生出借款清償之問題
    ，兩造間並無其他因相互交易而生之債權債務關係，自無須
    定期計算互為抵銷。再者，上訴人並未因任何交易行為而對
    於伊享有任何債權；縱上訴人曾委任伊出售動產或不動產，
    亦係上訴人為履行對伊所負借款債務之清償方法，與民法所
    定之交互計算尚屬有間，伊亦不可能因此與上訴人成立交互
    計算契約。縱認兩造間有成立交互計算契約，則上訴人遲至
    97年12月16日始提起本件訴訟為請求，亦已罹於時效。答辯
    聲明：上訴駁回。
三、上訴人主張：70年間其為支付所欠被上訴人系爭5紙支票共
    計184萬元之票據債務而與被上訴人成立交互計算契約，兩
    造終止交互計算契約後，被上訴人尚積欠上訴人285萬4,019
    元未為清償等情，無非據其提出兩造間二十多年來訴訟之資
    料，包括兩造間歷次之書狀、法院判決、法院言詞辯論或準
    備程序筆錄、債權計算書、票據、收據等資料為論據，惟被
    上訴人否認兩造間有何交互計算契約。第按稱交互計算者，
    謂當事人約定以其相互間之交易所生之債權、債務為定期計
    算，互相抵銷，而僅支付其差額之契約。民法第400條定有
    明文。其立法意旨係以在信用發達之社會，如使盡以現金交
    易，反多不便，故以交互計算代其效用，俾節省清償之手續
    ，而靈活資金之運用。是當事人雙方相互間，約定因交易而
    生之債權債務，為定期計算，互相抵銷，專就其相差額而為
    支付者，此種契約，即為交互計算。查上訴人提出前揭資料
    ，充其量可證兩造間有債權債務之關係，並不能證明兩造間
    確有以相互間之交易所生之債為定期計算之約定。上訴人亦
    自陳當初僅口頭說，沒有書面，沒有第三人在場，當時共欠
    6筆帳，約定每月付利息3%，覺得麻煩，所以約定交互計算
    ，一個月結一次帳，利息要算清楚；每個月結算完畢，被上
    訴人會跟我說，我有寄存證信函，卷證已銷毀等語（本院卷
    第54-55頁）。茍有交互計算契約，何以未能提出多年來定
    期計算之任何一期或最終一期經被上訴人簽字承認之會算紀
    錄或資料？再者，交互計算契約，係當事人雙方相互間，約
    定因交易而生之債權債務，為定期計算，互相抵銷，專就其
    相差額而為支付者而言，則一但列入交互計算之項目債務、
    債權，必待定期會算後，互相抵銷，有結餘之一造始可請求
    ，倘上訴人係為系爭5紙支票計184萬元之票據債務而與被上
    訴人成立交互計算契約，則被上訴人享有之系爭5紙支票票
    據債權，自必列入交互計算之項目債務、債權，必待定期會
    算後，互相抵銷，有結餘之一造始可請求；惟查被上訴人早
    於71年即以其中84萬元之票據債權起訴請求上訴人給付票款
    獲勝訴判決確定，有臺灣臺北地方法院71年度訴字第2910號
    判決可考，然上訴人於該案係以：自69年4月至70年8月原告
    （即被上訴人）已收回171萬餘元，作為清償84萬元之票款
    本息已綽綽有餘等語置辯（原審卷(二)第106-107頁）。並未
    以雙方有交互計算契約等情為辯？茍有交互計算契約，何以
    未以雙方有交互計算契約等情為辯，則被上訴人抗辯兩造間
    並無交互計算之契約存在，即非無稽。上訴人主張終止交互
    計算契約，請求給付差額，即無所據，不能准許。
四、綜上所述，上訴人本於交互計算契約，請求被上訴人給付上
    訴人乙○○、甲○○各142萬7005元，及自97年12月24日起
    至清償日止，按年息20％計算之利息，洵屬無據，不應准許
    。其假執行之聲請亦失所附麗，應併予駁回。原審為上訴人
    敗訴之判決，及駁回其假執行之聲請，並無不合。上訴論旨
    ，仍執前詞指摘原判決不當，求予廢棄改判，為無理由，應
    予駁回。
五、本件事證已臻明確，兩造其餘攻擊防禦方法及未經援用之證
    據，經審酌後核與判決結果不生影響，爰不一一論述，附此
    敘明。
六、據上論結，本件上訴為無理由，依民事訴訟法第449條第1項
    、第78條，判決如主文。
中    華    民    國    98    年    11    月    10    日
                  民事第十庭
                      審判長法  官  黃豐澤
                            法  官  鄭純惠
                            法  官  吳謀焰
正本係照原本作成。
如不服本判決，應於收受送達後20日內向本院提出上訴書狀，其
未表明上訴理由者，應於提出上訴後20日內向本院補提理由書狀
（均須按他造當事人之人數附繕本）上訴時應提出委任律師或具
有律師資格之人之委任狀；委任有律師資格者，另應附具律師資
格證書及釋明委任人與受任人有民事訴訟法第466條之1第1項但
書或第2項（詳附註）所定關係之釋明文書影本。
中    華    民    國    98    年    11    月    11    日
                            書記官  鄭淑昀
附註：
民事訴訟法第466條之1（第1項、第2項）：
對於第二審判決上訴，上訴人應委任律師為訴訟代理人。但上訴
人或其他法定代理人具有律師資格者，不在此限。
上訴人之配偶、三親等內之血親、二親等內之姻親，或上訴人為
法人、中央或地方機關時，其所屬專任人員具有律師資格並經法
院認為適當者，亦得為第三審訴訟代理人。

司法院資訊處製作；財團法人民間司法改革基金會備份。
